【裁判字號】    98,上,18
【裁判日期】    980804
【裁判案由】    清償債務
【裁判全文】
臺灣高等法院民事判決                    98年度上字第18號
上  訴  人  乙○○
訴訟代理人  陳鄭權律師
複  代理人  劉上銘律師
被上訴人    甲○○
訴訟代理人  吳尚昆律師
            李怡卿律師
            洪榮彬律師
上列當事人間請求清償債務事件，上訴人對於中華民國97年8月
27日臺灣桃園地方法院97年度訴字第227號第一審判決提起上訴
，本院於中華民國98年7月21日言詞辯論終結，判決如下：
    主    文
上訴駁回。
第二審訴訟費用由上訴人負擔。
    事實與理由
一、被上訴人起訴主張：伊於民國（下同）93年間透過網際網路
    結識上訴人，上訴人透過網路不斷以「何至帆」及乙○○二
    身分與伊互動，稱其與「何至帆」會靈魂交換，並自93年8
    月13日起至96年2月14日止，以「何至帆」需開刀動手術為
    由，共向伊借貸16次，金額合計為新台幣（下同）645萬
    8600元，上開款項多係伊自台新銀行帳戶將款項匯入上訴人
    設於中國信託商業銀行之帳戶內。上訴人借得上開款項後僅
    陸續歸還127萬元，仍積欠518萬8600元。伊多次向上訴人請
    求返還，迄未獲清償等情，依消費借貸法律關係求為判決上
    訴人應給付被上訴人518萬8600元，及自起訴狀繕本送達之
    翌日起算至清償日止，按週年利率百分之5計算之法定遲延
    利息。
二、上訴人則否認有向被上訴人借款，辯稱：兩造間絕無任何消
    費借貸之法律關係，被上訴人之所以將前揭款項匯予伊，係
    因為兩造間有合作出版「誤闖西藏的輪迴」乙書，被上訴人
    同意負責出資，伊則負責出國收集資料及撰寫。為了撰寫上
    開書籍，上訴人需經常出國前往西藏收集相關資料，出國所
    有開銷包含交通費旅費等費用，上訴人均同意負擔。
    因伊前往西藏考察及蒐集資料期間包含食宿交通旅費等所有
    開銷費用，皆係被上訴人出資支付，為感念被上訴人對伊之
    大力支持，伊遂將「誤闖西藏的輪迴」乙書之序保留予被上
    訴人撰寫。另外，兩造尚準備合作出版有關於「印尼巴里島
    」之書籍，及一系列旅遊書籍，上訴人為了收集相關資料，
    必須經常往返印尼巴里島，被上訴人同意伊出國收集資料之
    所有開銷亦均由其負擔，故將前揭款項匯至伊帳戶內，以作
    為伊出國收集資料、撰寫書籍之資金。嗣後上訴人認為與伊
    合作出版書籍之報酬太少要求退出，並請求返還其所有出資
    ，為降低上訴人之損失，伊亦已同意由被上訴人取回一部分
    資金，共計127萬元，被上訴人稱伊向其借款，與實情不符
    。伊並無撥打被上訴人所提電話通聯紀錄及錄音釋文之該通
    電話予被上訴人，該通電話的通話內容更非伊所述。伊並無
    向被上訴人稱「何至帆」與伊會靈魂交換，更無以「何至帆
    」需開刀動手術為由向被上訴人借款，兩造間並無消費借貸
    之法律關係等語，資為抗辯。
三、原審判決：上訴人應給付被上訴人518萬8600元，及自97年2
    月19日起至清償日止，按週年利率百分之五計算之利息，並
    以供擔保為條件為准、免假執行之宣告。上訴人不服提起上
    訴，其上訴聲明為：(一)原判決廢棄。(二)上開廢棄部分，被上
    訴人在第一審之訴駁回。(三)第一、二審訴訟費用由被上訴人
    負擔。(四)如受不利之判決，請准供擔保宣告免予假執行。被
    上訴人答辯聲明為：上訴駁回，第二審訴訟費用由上訴人負
    擔。
四、本件經依民事訴訟法第463條、第270條之1第1項第3款規定
    ，整理兩造不爭執事項並協議兩造簡化爭點為：
（一）不爭執事項：
  １、上訴人於93年8月13日至96年2月14日止，有收到被上訴人
      匯款金額共計6,458,600元。
  ２、上訴人先後於93年9月10日匯還被上訴人5萬元、96年7月1
      6日匯還10萬元、96年10月2日匯還80萬元、96年11月23
      日匯還17萬元、96年11月29日匯還15萬元，合計127萬元
      。
（二）爭點：
      被上訴人匯款予上訴人是基於借貸或合夥關係？
五、茲就上開爭點，析述本院得心證之理由如下：
（一）被上訴人主張其於93年8月13日至96年2月14日止，共匯付
      上訴人6,458,600元。上訴人則自93年9月10日至96年11月
      29日止共匯還被上訴人127萬元，有匯款明細表及被上訴
      人銀行帳戶交易明細表在卷可稽（見原審卷第5至10頁）
      ，並為兩造所不爭，自堪信為真實。至於被上訴人主張其
      係基於消費借貸之法律關係匯付上開款項予上訴人，扣除
      上訴人已返還之127萬後，被上訴人尚應返還518萬8600元
      ，雖為被上訴人所否認，惟查被上訴人所提96年12月17日
      第五通二造電話通話譯文中，被上訴人稱「是你讓我背了
      將近200萬的信貸，還有動用到我媽媽240萬的存款。你跟
      我這邊的借款，連你還我的，還有550幾萬」，上訴人答
      ：「如果我有錢，我何必跟你借呢？你這樣不是在逼我嗎
      ？」，被上訴人稱：「我不想要聽你講這些，我已經看不
      到你的誠意在什麼地方，你最後能讓我相信你的就是你拿
      出誠意來解決這件事情」，上訴人答：「我現在已經拿出
      誠意要來解決這件事情」，被上訴人稱：「好，那就很簡
      單，你跟我律師約時間，我們去律師事務所談」，上訴人
      答：「我們自己私下談好不好，不要搞到那種程度好不好
      ？．．．我答應你，我會還你錢，還到完為止」，有兩造
      所提電話通話譯文在卷可稽（見本院卷第111頁背面、第
      112頁、第128頁），上訴人雖否認有撥打該通電話予被上
      訴人，惟查96年12月17日15時52分03秒至16時54分52秒確
      有連續4通由門號0000000000號行動電話撥打被上訴人所
      使用之00-00000000號電話之紀錄，有中華電話股份有限
      公司用戶受信通信紀錄表在卷可稽（見原審卷第44頁），
      而門號0000000000行動電話之使用者，確為上訴人，亦有
      台灣大哥大股份有限公司基本資料查詢在卷足憑（見本院
      卷第34頁），且經本院當庭勘驗播放電話錄音磁碟片，證
      人即向上訴人租房子與上訴人住在一起之丙○○，亦證稱
      熟悉電話中談話的二個人的聲音，是上訴人與被上訴人的
      聲音等語（見本院卷第94頁），參諸上訴人曾先後於93年
      9月10日匯還被上訴人5萬元、96年7月16日匯還10萬元、
      96年10月2日匯還80萬元、96年11月23日匯還17萬元、96
      年11月29日匯還15萬元，合計共匯款127萬元，有被上訴
      人銀行帳戶資料在卷可稽（見原審卷第6至10頁），被上
      訴人主張其係基於消費借貸之合意而於93年8月13日至96
      年2月14日止匯款645萬8600元借予上訴人，扣除上訴人已
      返還之127萬元，尚有借款518萬8600元上訴人迄未返還，
      尚非無據。
（二）上訴人雖抗辯證人丙○○只聽了第一通電話錄音內容之一
      部分，上訴人已當場否認為其聲音，且數通電話中被上訴
      人或稱對方為麋鹿、或何至帆，或對方自稱阿雪，均非上
      訴人姓名，雙方更以第三人稱之方式提及上訴人之筆名及
      本名等語，否認該電話錄音係其與被上訴人間之對話云云
      。惟查，證人丙○○認識上訴人多年且係向上訴人租屋，
      與上訴人住在一起，並自願免費幫忙上訴人做接、撥電等
      雜事，另亦與被上訴人認識多年等情，已據其證述在卷（
      見本院卷第91、92頁），衡情其對於上訴人之聲音，必非
      常熟悉，且與上訴人感情甚篤，應不會故為上訴人不利之
      證詞，且其對於被上訴人之聲音，亦不陌生，其既證稱該
      錄音為上訴人與被上訴人間之談話，應屬可信，且上訴人
      當場為未否認，此觀本院98年5月11日準備程序筆錄即明
      （見本院卷第94頁），上訴人嗣再聲請為聲紋比對鑑定，
      核無必要。又縱證人丙○○只聽到961年2月16日第一通兩
      造電話錄音之對話，惟該通電話中當被上訴人提及怕哥哥
      追究她把錢用到哪裡去時，上訴人問被上訴人「那借錢的
      事情，你哥知道了嗎？」（見本院卷第117頁），亦已足
      認兩造間確為金錢借貸關係，而非投資。又晴天是上訴人
      之筆名，有誤闖西藏的輪迴一書之封面在卷可稽（見原審
      卷第29頁），證人丙○○亦證稱上訴人網路上叫晴天，
      Lamb 是被上訴人，Fiona是上訴人的英文名字等語（見本
      院卷第91頁），而經證人丙○○證實為兩造間通話之第一
      通電話錄音中，被上訴人稱呼上訴人麋鹿，足見麋鹿也是
      上訴人的稱呼之一。又第三通電話被上訴人稱向上訴人說
      「麋鹿我跟你說．．」（見本院卷第107頁），第二通電
      話上訴人說「還有什麼事？」，被上訴人說「蛤？沒有啊
      ，看到台新的存摺啊，哇咧！83年，哇！麋鹿我前後匯那
      麼多錢給你喔！我借那麼多錢給你喔！我現在才第一次發
      現。」、「我前前後後一共匯500多萬借給你，我不能在
      這邊前功盡棄．．」（見本院卷第105頁背面、第106頁）
      足見該兩通也是兩造之通話，且由其通話內容亦足認兩造
      間確有借貸關係。又上訴人於兩造第一通電話稱「阿就卡
      在這關啊？」，被上訴人稱「對啊，然後，到現在，你還
      沒有辦法回去工作，身體也還沒有好還在醫院，然後晴天
      也是，晴天跟你交換靈魂，卡在這一關也回不來．．．你
      也回不去，晴天也回不來．．」等語（見本院卷第102頁
      背面），又兩造第二通電話上訴人說「你不要一直叫好
      不好？」，被上訴人答稱「好，何至帆，我跟你講啦，．
      ．．我前前後後一共匯500多萬借給你，我不能在這邊前
      功盡棄，不管怎麼樣，一定要讓你跟湘萍交換回來．．」
      （見本院卷第106頁），被上訴人主張上訴人向其表示上
      訴人會與何至帆靈魂交換，亦屬非虛，上訴人既稱與他人
      靈魂交換，則兩人時以第三人稱方式談上訴人，亦屬當然
      ，上訴人以此抗辯電話錄音非其與被上訴人間之對話云云
      ，並無足取。參諸第一通電話被上訴人稱「你去年那個時
      候，說要開刀說要三四百萬，我也想辦法籌給你啊！」（
      見本院卷第104頁），第二通電話被上訴人稱「95年6月．
      ．兩百多萬耶，可是我怎麼記得你開肝這次，好像後來匯
      更多錢進去啊．。」（見本院卷第106頁），及第三通電
      話被上訴人稱「你去年要肝腫瘤的時候，我們從頭到尾只
      借到90萬元，我後來還是把五萬歐元全都籌給你了」（見
      本院卷第106頁背面），被上訴人主張上訴人以其與何至
      帆靈魂交換，何至帆須開刀為由，向被上訴人調借款項，
      應屬非虛。
（三）又上訴人雖辯稱因兩造合作出版「誤闖西藏的輪迴」乙書
      ，被上訴人同意出資，上訴人則負責出國收集資料並撰寫
      「誤闖西藏的輪迴」乙書，出國所有開銷被上訴人同意由
      其包辦；兩造間另準備合作出版有關印尼巴里島之書籍，
      被上訴人同意負擔伊出國收集資料之所有開銷，故匯付上
      開款項予伊云云（見原審卷第27頁），嗣又據「誤闖西藏
      的輪迴」乙書之序係由被上訴人撰寫，辯稱被上訴人雖在
      93年8月13日始匯付第一筆款項，但兩造早在之前即已事
      實上共同合作出版「誤闖西藏的輪迴」乙書云云（見原審
      卷第64頁背面），嗣又一再陳稱上訴人前往西藏考察及蒐
      集資料期間包含食宿交通旅費等所有開銷費用，皆係被上
      訴人出資支付，為感念被上訴人對於上訴人大力支持，上
      訴人遂將「誤闖西藏的輪迴」乙書之序保留予被上訴人撰
      寫云云（見本院卷第54頁、第68頁背面），關於上訴人前
      往西藏之費用是否由被上訴人負擔，上訴人所述一再覆，
      已難採信。且查，上訴人所著「誤闖西藏的輪迴」一書，
      於92年6月1日即已出版，為上訴人所自承（見原審卷第59
      頁），並有博客來網路書店之書籍簡介在卷可稽（見原審
      卷第40頁），而被上訴人係於93年8月13日始為第一次匯
      款，此亦有匯款明細表及被上訴人台新銀行帳戶交易明細
      表在卷可稽（見原審卷第5、6頁），上訴人辯稱由被上訴
      人出資二造合作出版「誤闖西藏的輪迴」一書，顯與事實
      不符。又為書寫序與出資共同出版書籍，為不相干之二事
      ，坊間為人寫序之事所在多有，實難認寫序之人均與撰寫
      及出版書籍之資金有關，故自不得以被上訴人曾為「誤闖
      西藏的輪迴」乙書寫撰序，而認被上訴人有與上訴人共同
      出版「誤闖西藏的輪迴」乙書。且「誤闖西藏的輪迴」一
      書既於被上訴人匯付款項前之92年6月1日即已出版，上訴
      人自不可能是為感念被上訴人出資大力支持其撰實「誤闖
      西藏的輪迴」乙書，而將該書的序文交由被上訴人撰寫，
      上訴人以此抗辯被上訴人是為與其合作出版書籍而匯付系
      爭款項，均無足取。
（四）上訴人雖又引證人丙○○之證言為辯，查證人丙○○雖證
      稱「曾與兩造一起去巴里島一次，上訴人出國之目的是要
      考察巴里島的景點，被上訴人要投資上訴人出一系的旅遊
      書」、「她們說要出一系列的旅遊書籍，經過評估後，被
      上訴人要合夥一系列國內外的旅遊書籍」云云（見本院卷
      第91頁），惟證人丙○○係向上訴人租屋，而與上訴人住
      在一起，想跟上訴人多學習，被上訴人去台北時會跟著去
      ，並自願幫上訴人做接、撥電話等雜事，為證人證稱在卷
      （見本院卷第92頁），足見其與上訴人關係親密感情甚篤
      ，所為證言已難期不偏。況其亦證稱「（問：王小姐為何
      拖到93年8月13日誤闖西藏的輪迴這本書版以後才開始出
      錢？）前面林小姐已經去過西藏很多次，花了很多錢，被
      上訴人也要評估書賣的好不好，因為第一版賣的很好，所
      以王小姐才投資」等語（見本院卷第91、92頁），亦即依
      證人所言，被上訴人係於誤闖西藏的輪迴一書出版後，經
      評估後始投資與上訴人合作出版書籍，核與上訴人所辯兩
      造在被上訴人匯款前即已合作出版「誤闖西藏的輪迴」，
      或辯稱因其前往西藏考察及蒐集資料期間所有開銷費用，
      皆係被上訴人出資支付，為感念被上訴人大力支持，而將
      「誤闖西藏的輪迴」乙書之序保留予被上訴人撰寫等情，
      均不相符。證人丙○○雖又證稱「她們跟出版社談，版稅
      1本要50元，後來出版社要32元，因為後期都是被上訴人
      出錢，版稅分帳方式是被上訴人6、上訴人4」、「上訴人
      曾給過被上訴人版稅，1次5萬，1次3萬，5萬那次是證人
      幫她轉帳的」、「誤闖西藏的輪迴一書被上訴人應該有拿
      到十幾萬元的版稅」云云（見本院卷第91頁背面、第93頁
      ），惟核亦與上訴人於原審陳稱「將來拿到的版稅，原則
      上一人一半」、「（問：出版的版稅是否由被告獨得？）
      出版公司只是先開給被告領取，被告領取後再由合夥關係
      結算。目前還沒有到結算分錢的時候」等語（見原審卷第
      58、59頁），不相符合。且其既證稱兩造談投資、利潤的
      分配好幾次，卻又證稱還沒有談到各出資多少，上訴人說
      花了3、4百萬元，沒有談到總金額多少，被上訴人就陸續
      匯了600多萬元云云（見本院卷第93、94頁），核亦與常
      情有違。證人丙○○上開所證，顯均係迴護上訴人之詞，
      不足採信。
（五）上訴人雖又引證人丙○○之證言，並提出旅行業代收轉付
      收據等，主張兩造一同前去峇里島之費用係由被上訴人投
      資匯入之款項中支付，抗辯兩造間實無任何消費借貸關係
      云云，惟查，證人丙○○所言多係迴護上訴人之詞，不足
      採信，已如前述，而上訴人所提旅行業代收轉付收據雖載
      有兩造機票費用明細（見原審卷第32頁），惟此只足證兩
      造一同購買機票出國，至其所提Hotel Voucher（見原審
      卷第33頁），亦僅足認兩造曾一同住宿該處，尚無從看出
      各項費用最終由何人負擔。就此，被上訴人則主張兩造去
      峇里島旅遊根本與寫書為關，而係上訴人邀被上訴人度假
      散心，事後上訴人還向被上訴人追索代墊之機票款等語，
      並提出由兩造於網路交談軟體MSN交談紀錄為憑（見本院
      卷第129、130頁），上訴人並未爭執被上訴人所提MSN交
      談紀錄之真正，而依上開交談紀錄所載，機票費用雖係由
      上訴人刷卡墊付，惟事後上訴人確有向被上訴人追討，上
      訴人抗辯兩造同去峇里島之費用係由被上訴人投資匯入之
      款項中支付，兩造間無消費借貸關係云云，並不足取。
（六）又查誤闖西藏的輪迴一書上訴人係交由訴外人東觀國際文
      化股份有限公司（以下稱東觀公司）出版，為上訴人陳明
      在卷，並有著作出版授權合約書在卷可稽（見原審卷第67
      頁），而誤闖西藏的輪迴一書初版交總經銷書量為2450本
      ，庫存220本，二版交總經銷書量為1990本，庫存1200本
      ，銷售數量並不高，有東觀公司出具之書籍庫存明細在卷
      足憑（見本院卷第59頁），上訴人亦自陳「誤闖西藏的輪
      迴」一書銷售及市場反應不如預期（見本院卷第55頁），
      又依稅務電子闡門財產所得調件明細表，上訴人於93年度
      僅自東觀公司獲得報酬53,424元，95年度僅獲報酬32,000
      元（見本院卷第38、42頁），足見該書之銷售及可獲取之
      報酬均不理想。縱依上訴人所述，共獲得版稅409,600元
      云云（見原審卷第65頁），所獲報酬亦不豐厚。而被上訴
      人係於「誤闖西藏的輪迴」一書出版後之93年8月13日始
      為第一次付款，如其真有意投資上訴人所寫之旅遊書籍，
      對於「誤闖西藏的輪迴」一書之銷售情形，自會關切並調
      查該書之銷售情形，以評估上訴人之著作是否值得投資。
      況且被上訴人為受薪之白領階級，600萬元又非小數目，
      衡情當不至於明知銷售不佳的情形下，匯付不合比例之數
      百萬元鉅款為投資，且於上訴人未分配任何版稅的情形下
      ，仍陸續匯款，上訴人抗辯被上訴人係為投資而匯付款項
      ，顯與事理有違。且綜觀兩造多日電話及MSN談話內容，
      所談雖均係關於金錢的問題，但均與合夥出版書之出資無
      關，亦無隻字片語提及合夥出版書籍之相關事宜（見本院
      卷第115至130頁、原審卷第92至96頁），上訴人抗辯被上
      訴人係因兩造合作出版「誤闖西藏的輪迴」及將合作出版
      後續有關印尼巴里島等一系列書籍，而匯付上開款項，應
      無可取。
（七）按民法第478條規定，消費借貸未定返還期限者，借用人
      得隨時返還，貸與人亦得定一個月以上之相當期限催告返
      還。所謂貸與人得定一個月以上之相當期限催告返還，非
      謂貸與人之催告必須定有期限，祇須貸與人有催告之事實
      ，而催告後已逾一個月以上相當期限者，即認借用人有返
      還借用物之義務（最高法院73年台抗字第413號判例意旨
      參照），本件被上訴人自93年8月13日起陸續匯款借予上
      訴人，雖未約定返還期限，但被上訴人於上開兩造96年10
      月26日、96年11月4日、96年12月17日電話中已表明請求
      上訴人還款之意，嗣又於97年1月22日委由律師發函通知
      上訴人協商清償方案，有97年1月22日寬信聯合律師事務
      所97寬尚律字第94012201號吳尚昆律師函在卷可稽（見原
      審卷第11頁），足認被上訴人已有催告上訴人返款之事實
      ，且催告後已逾一個以個之相當期限，則被上訴人請求上
      訴人返還積欠之款項，及自起訴狀繕本送達翌日起至清償
      日止按年息百分之五計算之利息，即非無據。
六、綜上所述，本件被上訴人主張其係本於兩造間借貸之合意而
    匯款借予被上訴人，兩造間就其所匯款項，有消費借貸之關
    係存在，為可採，上訴人所辯均無可取。從而，被上訴人本
    於消費借貸之法律關係，請求被上訴人給付5,188,600元，
    及自起訴狀繕本送達翌日，即97年2月19日起至清償日止按
    年息百分之五計算之利息，為有理由，應予准許。兩造陳明
    願供擔保聲請宣告假執行及免為假執行，亦無不合。是則原
    審判命上訴人如數給付，並依兩造聲請，以供擔保為條件，
    為准、免假執行之宣告，於法並無不合。上訴意旨指摘原判
    決不當，求予廢棄改判，為無理由，應予駁回其上訴。
七、本件事證已臻明確，兩造其餘之攻擊防禦方法及所提證據，
    經審酌後認均無礙判決之結果，爰不予一一論述。
八、據上論結，本件上訴為無理由，依民事訴訟法第449條第1項
    、第78條，判決如主文。
中    華    民    國    98    年    8     月    4     日
                  民事第三庭
                      審判長法  官  林敬修
                            法  官  吳青蓉
                            法  官  張靜女
正本係照原本作成。
如不服本判決，應於收受送達後20日內向本院提出上訴書狀，其
未表明上訴理由者，應於提出上訴後20日內向本院補提理由書狀
（均須按他造當事人之人數附繕本）上訴時應提出委任律師或具
有律師資格之人之委任狀；委任有律師資格者，另應附具律師資
格證書及釋明委任人與受任人有民事訴訟法第466條之1第1項但
書或第2項（詳附註）所定關係之釋明文書影本。
中    華    民    國    98    年    8     月    6     日
                              書記官  蕭麗珍
附註：
民事訴訟法第466條之1（第1項、第2項）：
對於第二審判決上訴，上訴人應委任律師為訴訟代理人。但上訴
人或其他法定代理人具有律師資格者，不在此限。
上訴人之配偶、三親等內之血親、二親等內之姻親，或上訴人為
法人、中央或地方機關時，其所屬專任人員具有律師資格並經法
院認為適當者，亦得為第三審訴訟代理人。

司法院資訊處製作；財團法人民間司法改革基金會備份。
